臺灣高等法院刑事裁定　　　　　　　　　 94年度抗字第849號
抗　告　人　甲○○
上列抗告人因貪污治罪條例等案件，聲請發還扣押物，不服臺灣
桃園地方法院中華民國94年10月21日裁定（94年度聲字第1714號
），提起抗告，本院裁定如下：
    主  文
原裁定關於甲○○部分撤銷；發回台灣桃園地方法院。
    理  由
一、本件抗告意旨略以：抗告人前向台灣桃園地方法院聲請發還
    自抗告人住所、聯邦當鋪查扣之現金約新台幣四千萬元（包
    括被告住所查扣之美金），經原審法院裁定駁回。惟查：
    (1)聲請發還之現金與賭博、行賄均無關連性。本件原裁定認
    為扣押之現金等物為賭資，係證明起訴事實之證物，亦可能
    為應沒收之物。惟扣押之現金等物均非於電子遊藝場所查獲
    ，亦非自電子遊藝場之客人或員工身上所查扣，而係於聯邦
    當鋪及抗告人甲○○住所查扣，自無從認定扣押現金為賭資
    ，則扣押現金等物與電子遊藝場何干？原裁定對此並未說明
    。又如檢察官起訴行賄犯行為真，則所謂行賄之款項應自受
    賄者處查獲，豈會於行賄人之住處或其當鋪中查獲？顯見，
    查扣現金非屬賄款，則查扣現金與行賄犯行有何關連性? 原
    裁定就此亦未說明，自有認定事實未依據證據及理由不備之
    違誤。(2)原裁定就抗告人甲○○住處保險櫃內查扣之現金新
    台幣一千五百五十萬元及美金十一萬四千五百元，如何認為
    係屬證據或應沒收之物，完全未說明。原裁定就聯邦當鋪查
    獲之現金等物，以檢察官起訴認為「聯邦當鋪作為上開遊藝
    場資金調度及聯絡中心」為理由，認為於聯邦當鋪查獲之現
    金等物得為證物或應沒收之物，或有其理由。然而，抗告人
    聲請發回之現金中，尚有自其住處（即桃園縣中壢市○○街
    六七九號）之保險櫃內查扣者，此有法務部調查局北區機動
    工作組扣押物品收據之扣押物品目錄表第五、六、七項為證
    ，其中包括新台幣一千五百五十萬元、美金十一萬四千五百
    元，本件檢察官起訴事實並未指出抗告人甲○○之住處亦為
    「資金調度中心」，此等現金如何證明電子遊藝場之賭博情
    事？如何證明聯邦當鋪為電子遊藝場之資金調度中心？又如
    何證明行賄之事實？原裁定完全未予說明，即逕自認定該等
    現金得為證據或應沒收之物，顯屬憑空想像而與事實不符。
    (3)上開抗告人住處查扣之現金，均係自銀行領取之千元大鈔
    ，遭查扣當時，仍為銀行行員綑綁成疊之外觀，實非起訴事
    實所謂之賭博性電子遊藝場之零散賭資所得比擬。實則，上
    開抗告人住處查扣之現金，除抗告人繼承自其父之遺產外，
    其餘均為抗告人歷年來正當經營公司、當鋪累積而來，其經
    營、投資之事業，在台灣地區者，包括：金建企業股份有限
    公司、英文精密股份有限公司、翔詠資訊股份有限公司、聯
    邦當鋪、北區當鋪；在中國大陸地區者，則有英特雅精密股
    份有限公司，以及二家合夥開設之酒店。是本件檢調於抗告
    人住處查扣之現金，均與檢察官起訴之賭博、行賄事實無關
    ，原裁定未說明其間之關連性，即率斷認定該等現金亦得為
    證據或應沒收之物，認事用法皆有違誤等語。
二、原裁定以：抗告人甲○○、及胡旭東前因涉嫌違反貪污治罪
    條例及賭博等案件，經臺灣桃園地方法院檢察署檢察官提起
    公訴在案，而依據檢察官起訴意旨認抗告人甲○○所經營之
    「健行遊藝場」等六家電子遊藝場，係屬於賭博性電玩，並
    利用聯邦當鋪作為上開遊藝場資金調度及聯絡中心，而扣案
    之物品則關涉被告有否檢察官所指犯行之證物，且扣案之現
    金若係屬被告犯罪所得之物，則依法法院應宣告沒收之，況
    本案之案情複雜，牽涉多位在職警員，且卷附監聽譯文眾多
    ，仍待逐一調查確認，本案目前仍在審理中，案情尚未釐清
    ，上開證物仍有繼續扣押之必要，且無法以拷貝影本之方式
    代之，抗告人等聲請發還扣押物自無理由為由，因而裁定駁
    回抗告人及胡旭東發還扣押物之聲請，固非無見（按胡旭東
    部分未經提起抗告，業已確定）。
三、惟查：(1)按可為證據或得沒收之物，得扣押之。又扣押物若
    無留存之必要者，不待案件終結，應以法院之裁定或檢察官
    命令發還之；其係贓物而無第三人主張權利者，應發還被害
    人。扣押物因所有人、持有人或保管人之請求，得命其負保
    管之責，暫行發還。刑事訴訟法第一百三十三條、第一百四
    十二條第一、二項分別定有明文。而對可為證據或得沒收之
    物實施扣押時，以及該等扣押物有無留存之必要，雖不以經
    確認可為證據或係得沒收之物為必要，惟仍應在客觀上觀察
    可認為有相當之關聯性。(2)本件抗告人與胡旭東分別向原審
    法院聲請發回之扣押物共有兩部分：其一為在抗告人住處即
    桃園縣中壢市○○街六七九號查扣之美金百元鈔一千一百四
    十五張、及現金新台幣共一千五百五十萬元，另為在聯邦當
    鋪查扣之現金新台幣一千八百四十五萬元（見原審卷第一頁
    至第八頁之聲請狀、扣押收據、扣押物品目錄表）。其中關
    於在聯邦當鋪扣押之現金新台幣一千八百四十五萬元部分，
    原裁定認係可供為證據且如係抗告人因犯罪所得之物即得予
    沒收，仍有繼續扣押之必要，而駁回抗告人之聲請，自無不
    合。況查聯邦當鋪係由胡旭東獨資經營，有桃園縣政府營利
    事業登記證影本可稽（偵字第三一九六號卷第九十八頁），
    在該處查扣之現金在法律上應認屬胡旭東所有，故抗告人關
    於此部分之抗告並無理由。惟關於在抗告人住處扣押之美金
    及新台幣現金部分，綜觀原裁定之記載，似未就此部分予以
    審酌（原裁定記載之聲請意旨，僅記載聲請發還在聯邦當鋪
    查扣之新台幣一千八百四十五萬元部分）。且在抗告人住處
    查扣之前開美金及新台幣現金，與抗告人涉犯之行賄及常業
    賭博犯行等犯罪事實之證明及是否為得沒收之物，在客觀上
    究竟有何關聯，原裁定並未詳予論斷，理由亦嫌不備，難昭
    折服。抗告意旨執以指摘原裁定不當，尚非全無理由，應由
    本院將原裁定關於抗告人部分撤銷發回，由原法院另行裁定
    ，以期翔實。
四、據上論結，應依刑事訴訟法第四百十三條前段，裁定如主文
    。
中　　華　　民　　國　　94　　年　　12　　月　　12　　日
　　　　　　　　　刑事第二十二庭審判長法　官  林堭儀
　　　　　　　　　　　　　　　　　　  法　官  陳憲裕
　　　　　　　　　　　　　　　　　　  法　官  宋  祺
以上正本證明與原本無異。
不得再抗告。
                                      書記官  蔡慧娟
中　　華　　民　　國　　94　　年　　12　　月　　13　　日
